臺灣雲林地方法院民事判決　　　　　　　 95年度訴字第306號
原　　　告　甲○○
　　　　　　　　　　　　號
訴訟代理人　吳昆浦律師
被　　　告　丙○○
　　　　　　　　　　　　號
訴訟代理人　蕭智元律師
　　　　　　林松虎律師
上列當事人間給付借款事件，於中華民國96年1 月16日言詞辯論
終結，本院判決如下：
    主  文
原告之訴及假執行之聲請均駁回。
訴訟費用新台幣貳萬零捌佰元由原告負擔。
    事  實  及  理  由
一、原告起訴主張：
  (一)被告於民國90年3 月6 日與其配偶李文男共同向原告借款新
    台幣（下同）200 萬元（下稱系爭200 萬元），約定利息為
    年息百分之18，原告已依約匯入李文男於二崙鄉農會之帳戶
    （下稱系爭帳戶），惟被告迄今尚未返還。是原告依消費借
    貸之法律關係，提起本件訴訟，如鈞院認兩造間不成立借貸
    關係，原告另依不當得利之法律關係，備位請求被告返還20
    0 萬元。並聲明：
    被告應給付原告200 萬元及自90年4 月7 日起至95年4 月
      6 日止，按年息百分之18計算之利息，暨自95年4 月7 日
      起至清償日止，按年息百分之5 計算之利息。
    訴訟費用由被告負擔。
    原告願供擔保，請准宣告假執行。
  (二)對被告抗辯所為之陳述：
  系爭200 萬元是被告出面向原告表示李文男欠錢，要跟原告
    夫妻借款，並表示李文男會負責，利息每月3 萬元。被告不
    認識亦未曾接觸羅新波，原告確曾與被告前往高雄看醫生，
    並至餐廳用餐，但是除被告、證人丁○○及乙○○外，原告
    不認識其他共同用餐的人，也不曾與他人交談。
  如系爭200 萬元為羅新波向原告借用，羅新波應直接將3 萬
    元之利息匯至原告帳戶，無須透過被告以系爭帳戶轉帳至原
    告帳戶。
二、被告抗辯意旨：
  (一)按消費借貸契約之成立，須有消費借貸之合意，及金錢或其
    他代替物所有權之移轉為要件，本件被告否認與原告間有消
    費借貸之合意，自應由原告就兩造間有借貸合意之事實負舉
    證責任。證人李坤恩固證稱系爭200 萬元為被告所借用，然
    證人李坤恩係原告之配偶，與原告之利害關係密切，難免有
    偏頗之虞。又原告及李坤恩於另案共同訴請李文男返還借款
    之案件中（鈞院95年度訴字第32號），主張系爭200 萬元係
    李文男所借，可見證人李坤恩本件證述，與其先前起訴主張
    ，前後不一，難以採信。況證人李坤恩係證稱其將系爭款項
    在內之400 萬元借給被告云云，亦無法證明原告與被告間有
    借貸關係存在。
  (二)被告固不否認其有管理系爭帳戶之事實，然當事人間金融帳
    戶資金往來之法律關係或原因事實甚多，並非僅消費借貸一
    種。原告帳戶與系爭帳戶間單純資金往來情形，自不足以證
    明兩造間有消費借貸之法律關係。再者，證人李坤恩先證稱
    其不認識羅新波，也沒有見過羅新波云云，原告亦否認認識
    羅新波。然證人乙○○、丁○○為證述後，原告雖仍稱不認
    識羅新波，但不否認其與丁○○，曾由李坤恩及乙○○各載
    送一次至高雄與人吃飯，及至羅新波家中泡茶之事實。而羅
    新波曾擔任高雄某家證券公司總經理，從事證券、期貨之買
    賣，向李文男之妻即被告借用系爭帳戶收受、償還借款及支
    付借款之利息，而其支付利息或還款，係將金錢匯入系爭帳
    戶，再由被告委請農會信用部之承辦人員代為填寫取款、存
    款憑條、收入傳票、匯款申請書等，將款項存入或匯入受款
    人帳戶，有時則以現金支付之事實，亦經證人李美惠（被告
    之女、原告之弟媳）於鈞院95年度訴字第32號事件中供述甚
    詳。且證人丁○○亦於鈞院證稱很多人都借錢給羅新波，因
    為知道他是（證券公司）總經理，借錢給他有利息可拿等語
    。參以兩造係鄰居，住處門牌僅1 號之差，平日交往必甚頻
    繁，加上雙方間有親戚關係，就羅新波透過向被告借用帳戶
    借款之事實，豈有不知之理？又羅新波與原告同係二崙鄉惠
    來村人，原即相識，而羅新波係證券業從業人員，資金需求
    較高，被告所稱羅新波透過被告借用帳戶向原告借款投資，
    應較符合常理。反之，原告與被告係鄰居及姻親，應知被告
    夫婦係以務農為生，豈敢借貸200 萬元予被告並收取高額利
    息。再者，台灣高等法院台南分院95年度上字第121 號判決
    ，亦認定系爭200 萬元應係羅新波透過被告使用系爭帳戶向
    原告借款。
  (三)被告於90年3 月7 日依羅新波指示轉帳3 萬元入原告帳戶，
    究竟係支付羅新波向李坤恩借款之200 萬元利息，抑或支付
    羅新波向原告借款之200 萬元利息，被告僅係依羅新波指示
    轉帳或匯款並不清楚。另羅新波於90年3 月6 日至3 月7 日
    間雖無匯入3 萬元入系爭帳戶，然因羅新波於90年1 月9 日
    、2 月14日即分別匯入120 萬元、15萬元，該二筆款項尚餘
    3 萬元以上，是被告依羅新波指示於90年3 月6 日轉帳原告
    帳戶之3 萬元應屬羅新波之資金。故無法以被告有轉帳前開
    3 萬元之事實即認定兩造間有借貸關係存在。
  (四)原告將系爭200 萬元匯入系爭帳戶，係因與羅新波間之借貸
    關係而來，已如前述。況匯款之原因甚多，亦難僅以兩造間
    無消費借貸關係存在，即認原告將款項匯入系爭帳戶係無法
    律上之原因。況被告於原告轉帳同日即將系爭200 萬元及羅
    新波匯入之款項合計300 萬元，依羅新波之指示轉帳予他人
    ，償還羅新波對於他人之借款，是被告並無獲有任何利益。
    原告主張依不當得利請求，亦無理由。並聲明：如主文所示
    ，並陳明如受不利判決，願供擔保請免為假執行。
三、兩造不爭執之事實：
  (一)原告曾於90年3 月6 日匯款200 萬元至系爭帳戶。
  (二)被告曾於90年3 月7 日由系爭帳戶將利息3 萬元，匯款至原
    告帳戶。
  (三)系爭200萬元借款之利息為年息18.5%。
四、兩造之爭點：
  (一)兩造間就系爭200萬元是否有消費借貸關係存在？
  (二)原告匯款200 萬元至系爭帳戶，是否使被告受有不當得利？
五、得心證之理由：
  (一)兩造間就系爭200萬元是否有消費借貸關係存在？
  系爭200 萬元於90年3 月6 日由原告匯入系爭帳戶後，訴外
    人羅新波即於同日匯入985,000 元至系爭帳戶，系爭帳戶並
    於翌日將300 萬元轉帳至他人帳戶乙節，有兩造所不爭執之
    二崙鄉農會交易明細表1 份附卷可稽（見本院卷第35頁）；
    另訴外人廖常雄曾依被告之指示將100 萬元匯入系爭帳戶，
    每100 萬元月息15,000元，被告亦有告知該筆款項是羅新波
    要使用等情，業據廖常雄於本院95年度訴字第32號審理中證
    述在卷（見本院上開卷宗第71頁背面）；再者，羅新波曾擔
    任高雄某證券公司總經理，曾向訴外人李美惠借用270 萬元
    ，李美惠亦將款項匯入系爭帳戶，每100 萬元月息15,000元
    ，羅新波嗣由系爭帳戶匯款100 萬元予李美惠以償還部分欠
    款之事實，亦據證人李美惠於上開案件審理中證述屬實（見
    本院上開卷宗第70頁及背面）。是綜合上開轉帳流程、羅新
    波之職業常須運用系爭帳戶調借鉅額現金及借款利息均為年
    息百分之18.5等情，本院認為原告主張系爭200 萬元是依消
    費借貸契約所交付之標的、被告抗辯系爭20 0萬元最終是由
    羅新波所使用乙節，均屬可採。然依債之相對性原則，如與
    債權人成立消費借貸契約之當事人非羅新波，縱使款項之使
    用者為羅新波，亦不能影響初始成立消費借貸契約當事人之
    認定，消費借貸契約之借用人亦不能以金錢之最終使用者為
    他人而拒付返還借款之責任。是本件應審酌者在於系爭200
    萬元之消費借貸契約究係成立於何人之間？原告主張成立於
    兩造之間，即應就此有利於己之事實負舉證責任。
  原告主張兩造間成立消費借貸契約，係以證人即其夫李坤恩
    之證詞為據，而證人李坤恩雖到庭證稱：系爭20 0萬元是被
    告在轉帳的前一天晚上到我家借的... 是被告來借的，她說
    她先生要負責任等語（見本院卷第43頁），然被告夫妻均務
    農，原告夫妻於本件借款之前，即曾匯款200 萬元至系爭帳
    戶，於該200 萬元未返還之情況下，又另再匯款200 萬元予
    李文男等情，亦據證人李坤恩證述屬實（見本院卷第44頁）
    ，是於被告未清楚說明系爭200 萬元借款是財力較雄厚之羅
    新波欲借用之情形下，原告豈敢於以種田維生之被告夫妻未
    返還200 萬元之情形下，再借200 萬元予被告夫妻？況以被
    告夫妻之職業，應無如此龐大資金之需求，亦無支付高額利
    息之能力，此應為身為姻親之原告所能知悉，是證人上開證
    述，與常情不符，應不足採。再者，原告於本院審理中即自
    承：被告出面跟我說他先生欠錢，她先生要跟我們借錢，他
    先生要負責等語（見本院卷第42頁），則依原告之主張及證
    人李坤恩之證述，被告係稱其夫李文男欲向原告借款，負責
    任即返還借款之人係李文男而非被告，是縱使原告及證人李
    坤恩所述為真實，亦僅能證明被告以其夫李文男之名義與原
    告成立消費借貸契約，如被告屬有權代理，則消費借貸契約
    應成立於原告與李文男之間，如被告屬無權代理，則消費借
    貸契約不成立，原告對於被告僅能依民法第110 條之規定請
    求損害賠償，不能遽認兩造間成立消費借貸契約。是原告依
    消費借貸契約請求被告返還系爭200 萬元，即屬無據。至於
    羅新波是否確為系爭200 萬元之借用人，因原告所舉之證據
    無法證明兩造間有消費借貸關係存在，此部分即與本案無涉
    ，附此敘明。
  (二)原告匯款200 萬元至系爭帳戶，是否使被告受有不當得利？
  按無法律上之原因而受利益，致他人受損害者，應返還其利
    益。雖有法律上之原因，而其後已不存在者，亦同。民法第
    179 條定有明文。是不當得利請求權之基本要件係因給付而
    使被告受有利益，致原告受有損害，而原告主張被告受有不
    當得利，即須就此負舉證責任。
  經查：系爭200 萬元係匯入訴外人李文男之帳戶，且該款項
    最終使用者為羅新波等情，業如上述，原告並無法舉證證明
    該款項係由被告所受領，被告自未因原告之給付而受有任何
    利益，原告因不當得利之法律關係，請求被告返還上開款項
    ，亦屬無據。
  (三)綜上所述，依原告之主張及證人李坤恩之證述，並無法證明
    兩造間有消費借貸關係存在，且被告亦未因原告將系爭200
    萬元匯入李文男之帳戶而受有任何利益，是原告依消費借貸
    及不當得利之法律關係，提起本件訴訟，為無理由，應予駁
    回。
六、本件判決之基礎已臻明確，兩造其餘之攻擊防禦方法及舉證
    ，核與判決無影響，爰不一一論述，併此敘明。
七、訴訟費用負擔之依據：民事訴訟法第78條。
中　　華　　民　　國　　96　　年　　1 　　月　　30　　日
                       民事第二庭
                                  法  官　吳錦佳
以上正本證明與原本無異。
如不服本判決，應於送達後20日內，向本院提出上訴狀並表明上
訴理由，如於本判決宣示後送達前提起上訴者，應於判決送達後
20日內補提上訴理由書（須附繕本）。
中　　華　　民　　國　　96　　年　　1 　　月　　30　　日
        　　　　　　　　　　　　　書記官  林美鳳
